最高法院民事判決
111年度台上字第2543號
上  訴  人  林茂雄                                      
訴訟代理人  洪珮瑜律師
            郭憲文律師
            黃育勳律師
上  訴  人  張輝熊                                   
被 上訴 人  謝仁楷                                 
訴訟代理人  歐東洋律師
上列當事人間請求土地所有權移轉登記事件，上訴人對於中華民
國111年6月15日臺灣高等法院花蓮分院第二審判決（109年度重
上字第20號），提起上訴，本院判決如下：
    主  文
原判決廢棄，發回臺灣高等法院花蓮分院。
    理  由
一、本件為合夥人請求返還合夥財產移轉登記事件，其訴訟標的
    對於共同訴訟之上訴人必須合一確定，上訴人林茂雄不服原
    判決提起上訴，依民事訴訟法第56條第1項第1款規定，其效
    力及於未提起上訴之其餘同造共同訴訟人張輝熊，爰併列之
    為上訴人，合先敘明。
二、上訴人主張：
　㈠林茂雄：
  ⒈伊、張輝熊於民國81年11月11日與被上訴人、訴外人謝松男
    、張城、吳金發、楊昭臣簽訂合夥契約書（下稱合夥契約，
    就該合夥稱系爭合夥），約定共同出資（合夥股份依序為30
    %、5%、25%、5%、10%、20%、5%）承受第一審判決附表所示
    36筆土地（下稱系爭土地），及花蓮縣政府建設局花建執字
    第145號建造執照之權利義務，並同意將系爭土地信託登記
    為被上訴人所有（下稱系爭信託），且推選張輝熊為合夥執
    行人。
　⒉張城、吳金發於83年7月11日分別將其合夥股份轉讓於伊；另
    伊聲請扣押被上訴人之合夥股份，經臺灣基隆地方法院（下
    稱基隆地院）於87年5月18日核發執行命令（下稱系爭執行
    命令），扣押被上訴人之合夥出資返還請求權及利益分配請
    求權，被上訴人亦生退夥之效力。
　⒊張輝熊自84年1月12日後，未再向全體合夥人報告合夥業務執
    行之始末，經合夥人於87年7月23日決議解任其代表人之職
    務。另張輝熊意圖抵賴伊前為其墊付之新臺幣（下同）250
    萬元合夥增資款，因而與伊及他合夥人衍生出各項民、刑事
    官司，伊及楊昭臣、謝松男再於101年3月5日以存證信函通
    知張輝熊解任其合夥執行人職務。
　⒋楊昭臣嗣於101年0月00日死亡而退夥。伊及謝松男於101年4
    月20日以張輝熊拒絕繳納出資、不承認增資，合夥人間因訴
    訟盡失信任為由，開除張輝熊並通知之；再於同年月23日、
    30日先後以合夥人喪失合夥互信，合夥目的事業不能完成，
    通知張輝熊系爭合夥已歸解散，解任其清算人職務，選任伊
    為清算人。
　⒌伊於101年5月2日以系爭合夥清算人身分，終止系爭信託；伊
    、謝松男、楊昭臣之繼承人楊憲瑜、楊憲彥、劉宏裾亦併於
    同日依民法第828條第1、2項準用同法第820條第1項規定，
    向被上訴人終止系爭信託。謝松男嗣於110年0月0日死亡而
    退夥，系爭合夥僅餘伊為合夥人。
　⒍類推適用民法第549條第1項、第541條及依民法第293條、第8
    28條第1項、第2項、第820條第1項規定，先位求為命被上訴
    人將系爭土地所有權移轉登記予伊所有；如張輝熊未經合法
    開除而退夥，則備位求為命被上訴人將系爭土地所有權移轉
    登記予上訴人公同共有（下稱系爭聲明）之判決（系爭聲明
    為林茂雄、原共同原告謝松男承受訴訟人於原審所變更）。
  ㈡張輝熊：
　  伊將未加入系爭合夥前所得之酬勞750萬元，經全體合夥人
    同意轉為5%股份之股金，無不履行出資義務情事，未經合法
    開除，且仍為系爭合夥代表人，不同意終止系爭信託。
三、被上訴人辯以：
  ㈠吳金發所轉讓者為投資標的而非合夥股權，且未經全體合夥
    人同意，仍為合夥人；林茂雄扣押伊之股權並未通知全體合
    夥人，不生伊退夥之效力。另未經全體合夥人同意，且無正
    當理由，開除張輝熊亦不合法。故系爭合夥之合夥人現仍有
    吳金發、張輝熊、林茂雄及伊共4人。
  ㈡合夥契約第15條、第22條，已明訂授權張輝熊處理合夥之清
    算事務，毋須另行選任清算人。林茂雄、謝松男解散系爭合
    夥、選任林茂雄為清算人，亦不合法。系爭信託未經全體合
    夥人終止，未生終止之效力。況民法之委任契約與信託法之
    信託契約不同，上訴人類推適用民法第541條之規定，顯非
    有理由。
四、原審駁回上訴人變更之訴，理由如下：
  ㈠依合夥契約第4條、第11條、第12條、第13條約定，83年7月1
    1日張城、吳金發簽立之讓渡書、84年1月12日暫行分配協議
    書等件，參互以察，堪認張城、吳金發對系爭合夥之權利義
    務原分別有10%、20%之股權，嗣將之合法轉讓林茂雄，而不
    再為合夥人，且為其他合夥人所知悉，斯時合夥人僅餘林茂
    雄、謝松男、張輝熊、被上訴人及楊昭臣5人。
　㈡觀諸兩造不爭執事項，存證信函及掛號郵件收件回執、系爭
    執行命令，可知林茂雄以被上訴人債權人身分，聲請扣押被
    上訴人之合夥股份，經基隆地院於87年5月18日核發系爭執
    行命令，扣押被上訴人之合夥出資返還請求權及利益分配請
    求權，而林茂雄於86年12月31日，即已通知系爭合夥當時之
    其他合夥人謝松男、張輝熊及楊昭臣，依89年5月5日修正前
    民法第685條規定，被上訴人已生退夥之效力。又楊昭臣、
    謝松男先後於101年0月00日、110年0月0日死亡，合夥契約
    並未訂明合夥人之繼承人得為繼承，依民法第687條第1款本
    文之規定，其等亦自死亡時生退夥之效力。
　㈢稽諸兩造不爭執事項，張輝熊自97年至101年間雖與林茂雄、
    謝松男、楊昭臣間有數起偽證、詐欺、侵占、誣告等刑事訴
    訟，乃為處理系爭合夥之事務，難認其行為有害於合夥事業
    之進行。縱其等因此情感發生嫌隙，仍與有礙於合夥事業之
    進行有間，自非開除張輝熊之正當理由。另比對事後訴訟所
    提證據，可認張輝熊以其加入合夥前，因協助處理相關事務
    所得之750萬元酬勞轉為5%合夥股份，而出任合夥代表人，
    亦無不履行出資義務，而得開除之正當理由。
　㈣上訴人未證明張輝熊同意解散系爭合夥，自不符民法第692第
    2款規定之解散事由。又民法第692條第3款規定所謂合夥目
    的事業不能完成，應指客觀上不能完成，並非主觀上不願繼
    續而言。參以兩造不爭執事項，合夥契約、暫行分配協議書
    ，足認系爭合夥之目的事業，係在系爭土地上興建房屋並販
    售獲利，系爭土地尚有部分未興建房屋，且仍有興建完成之
    房屋未出售，是系爭合夥目的事業尚未完成，且無客觀上不
    能完成之情事，該合夥自未解散，無從逕為推舉林茂雄為系
    爭合夥清算人。
　㈤系爭合夥並無解散事由，張輝熊仍為合夥人，徵諸合夥契約
    第15條約定，及張輝熊所述，足認張輝熊無同意選任林茂雄
    為合夥清算人之可能，且系爭合夥之事務應由張輝熊執行，
    其餘合夥人並無執行之權利，林茂雄自無從以系爭合夥清算
    人或合夥人名義對被上訴人為終止系爭信託之權限。　　
　㈥從而，上訴人類推適用民法第541條，及依民法第293條、第8
    28條第1項、第2項、第820條第1項之規定，先位請求被上訴
    人將系爭土地所有權移轉登記予林茂雄所有；備位請求被上
    訴人將系爭土地所有權移轉登記予上訴人公同共有，均無理
    由，應予駁回。
五、本院之判斷： 　　
　㈠按合夥人之開除，以有正當理由為限，且經他合夥人全體之
    同意為之，並應通知被開除之合夥人，此觀民法第688條規
    定自明。所稱正當理由，係指一定之事由存在於某一合夥人
    上，因而不可期待他合夥人與之繼續合夥關係而言。而合夥
    為二人以上互約出資，以經營共同事業之契約，合夥人不履
    行其出資之義務者，不得謂無開除之正當理由；至該不足之
    出資額如何墊付及處理，要屬別一問題。次按合夥之目的事
    業不能完成，為合夥解散之事由，民法第692條第3款定有明
    文。所謂合夥目的事業不能完成，包括自始不能完成及中途
    不能完成，至其不能完成之原因為何，究係事實上不能或法
    律上不能，是否可歸責於合夥人，均非所問。且合夥為人合
    性團體，具有高度人格信賴關係，如合夥人間感情破裂，已
    無共同繼續事業之希望，亦屬合夥目的事業不能完成。查：
　⒈系爭合夥原合夥人張城、吳金發於83年7月11日將其等股份讓
    與林茂雄；被上訴人則因其股份遭林茂雄聲請扣押，林茂雄
    於86年12月31日已通知其他合夥人全體；楊昭臣於101年0月
    00日死亡，均已不再為系爭合夥之合夥人，為原審認定之事
    實，故自101年3月23日起，系爭合夥之合夥人僅餘林茂雄、
    謝松男及張輝熊。又張輝熊自97年至101年間與林茂雄、謝
    松男、楊昭臣間有多起偽證、詐欺、侵占、誣告等刑事案件
    ，亦為原審所認定。再依存證信函、回執及相關民事判決（
    見臺灣臺北地方法院101年度重訴字第1164號卷108至133頁
    ），似見林茂雄主張系爭合夥前於81年12月11日增資5,000
    萬元，張輝熊應負擔之250萬元由其代墊（下稱代墊增資款
    ），卻拒不返還；張輝熊則否認林茂雄曾為其墊款，更據以
    對林茂雄提起詐欺、侵占；對謝松男、楊昭臣提起偽證之刑
    事自訴或告訴；林茂雄、謝松男則於101年4月20日以張輝熊
    拒付代墊增資款，因而衍生各項民刑事官司，已喪失合夥之
    互信基礎為由，開除合夥人張輝熊，張輝熊於同年月23日已
    受開除之通知。倘若如此，系爭合夥究有無增資？張輝熊是
    否未履行該增資之出資義務？有無因此與其他合夥人明顯失
    合？等節，攸關系爭合夥有無開除張輝熊之正當事由，自應
    調查審認。原審未遑詳查，徒以上揭刑事訴訟僅使合夥人間
    發生情感嫌隙，無礙合夥事業之進行，逕認無開除張輝熊之
    正當理由，進而為不利上訴人之認定，而就林茂雄所為張輝
    熊就增資出資義務懈怠，與他合夥人間因而失和之主張，及
    相關證據恝置未論，除適用民法第688條規定不當外，復有
    認定事實未憑證據及判決不備理由之違法。
　⒉張輝熊自97年至101年間與林茂雄、謝松男、楊昭臣間因有數
    起刑事涉訟，情感已生嫌隙；而系爭合夥之目的事業，係在
    系爭土地上興建房屋並販售獲利，現仍有部分土地未興建房
    屋，部分興建完成之房屋未出售，亦為原審所認定。參以暫
    行分配協議書（見一審重訴字29號卷二95頁），系爭合夥除
    曾於84年1月12日將合夥財產8,500萬元暫行分配，其後似未
    再有任何分配。而林茂雄一再主張：合夥人間因多起民刑事
    訴訟，已生怨隙持續交惡，不可能再繼續於系爭土地上興建
    房屋，並致已興建房屋銷售停頓，且因房屋價值折舊、建築
    工法不符現代需求，亦不易銷售乙節（見原審卷一163至165
    頁、卷三199至201、247至251頁），果若為真，是否不足認
    合夥人間確已因彼此間多起訴訟，感情破裂，致系爭合夥之
    目的事業不能完成？此影響系爭合夥是否業經解散，選任林
    茂雄為清算人是否合法之認定，非無進一步審認之必要。原
    審疏未詳究，復未說明林茂雄上開主張何以不足採，逕認系
    爭合夥目的事業無客觀上不能完成之情事，進而為不利上訴
    人之認定，亦有適用民法第692條第3款規定不當，及判決不
    備理由之違誤。
　㈡本件事實尚有未明，本院無從為法律上之判斷。上訴論旨，
    指摘原判決不當，求予廢棄，非無理由。此外，上訴人將原
    聲明改為系爭聲明，並改列為備位請求，無非將請求給付之
    受領對象減為其與張輝熊2人，難認係聲明之減縮或變更；
    另上訴人為先位請求之增列，要係聲明之追加，亦與訴之變
    更無涉。乃原審認上訴人有訴之變更情事，並駁回其變更之
    訴，自有可議。案經發回，宜併注意及之。附此敘明。
六、據上論結，本件上訴為有理由。依民事訴訟法第477條第1項
    、第478條第2項，判決如主文。
中　　華　　民　　國　　111 　年　　11　　月　　30　　日
                      最高法院民事第三庭
　　　　                  審判長法官  沈  方  維
                                法官  鍾  任  賜
                                法官  陳  麗  芬
                                法官  蔡  和  憲
                                法官  方  彬  彬
本件正本證明與原本無異
                          書　記　官　王  秀  月
中　　華　　民　　國　　111 　年　　12　　月　　14　　日